臺灣臺南地方法院民事判決　　　　　　　95年度訴字第1339號
原　　　告　甲○○
訴訟代理人　乙○○
被　　　告　戊○
訴訟代理人　己○○
被　　　告　丙○○
上列當事人間請求分割共有物事件，經本院於民國96年7月25日
言詞辯論終結，判決如下：
    主    文
兩造共有坐落台南縣玉井鄉○○里段四二五地號（地目旱、面積
一萬六千三百九十三平方公尺）土地，分割如附圖所示：編號Ａ
部分（面積四千零九十八平方公尺）土地分歸被告戊○取得；編
號Ｂ部分（面積六千一百四十八平方公尺）土地分歸原告取得；
編號Ｃ部分（面積六千一百四十七平方公尺）土地分歸被告丙○
○取得。
訴訟費用新台幣伍萬參仟參佰零捌元應由兩造按附表所示【應負
擔訴訟費用額】負擔。
    事實及理由
一、原告方面：
(一)、陳述：
　1.系爭土地為兩造所共有，原告之應有部分為8分之3，被告戊
    ○為4分之1，被告丙○○為8分之3，有土地登記簿謄本可稽
    。上開土地並無因物之使用目的不能分割之情事，兩造亦未
    訂有不分割之契約，茲因兩造對於分割方法不能協議決定，
    原告依據民法第824條之規定，請求判決分割如附圖所示。
  2.兩造就系爭土地已有分管之約定，被告戊○分管之東邊土地
    若有遭人侵占之事，係因自己管理不善，與本件分割共有土
    地之訴訟無關，被告戊○應自行處理。被告係因不願將侵占
    原告應有部分之土地返還原告，始以各種理由阻撓分割。被
    告戊○聲稱93年5月17日玉井地政事務所分割時補釘東側界
    樁一事，依據地籍測量實施規則規定，分割土地時僅係釘定
    分割界址點，不得釘定與鄰地之界址點，故僅是被告戊○分
    割後須返還平行東移93公分土地予原告，而推理說其土地遭
    鄰地所有人侵占平行東移93公分，據以不辦理分割。又被告
    戊○主張原告在爭議期間未曾與被告商討一事，亦與事實不
    符，原告於93年5月請求分割至95年起訴前，曾拜託訴外人
    丁○○代書出面調處至少三次，但原告所提方案被告均不接
    受。
  3.原告為辦理系爭土地之分割，因而應被告之要求，私自出資
    將土地上二座祖墳遷移，並配合鄉公所在北側辦理河川整治
    ，完成整地，原冀望共有物分割後再作好擋土牆，可確保土
    地免再流失，提高農作物產量，藉以改善生活。原告與被告
    土地東西兩側分別有2公尺及1.5公尺之落差，每逢雨季原告
    之土地及肥料均嚴重流失，致無法從事生產，故本案請求判
    決將土地共有物分割一事，確有必要。
(二)、聲明：
  1.兩造共有坐落台南縣玉井鄉○○里段425地號（地目旱、面
    積16393平方公尺，下稱系爭土地）土地，分割如附圖所示
    ：編號Ａ部分（面積4098平方公尺）土地分歸被告戊○取得
    ；編號Ｂ部分（面積6148平方公尺）土地分歸原告取得；編
    號Ｃ部分（面積6147平方公尺）土地分歸被告丙○○取得。
  2.被告應就前項分割之結果協同原告辦理分割登記。
　3.訴訟費用由被告負擔。
二、被告方面：
(一)、被告丙○○同意分割系爭土地，且同意依原告主張之分割方
    法分割。
(二)、被告戊○方面：
  1.陳述：被告戊○雖同意依據原告主張之分割方法分割，惟認
    為原告不需要起訴請求裁判分割。系爭土地業經兩造於民國
    （下同）93年間協議分割，惟於93年5月17日玉井地政事務
    所人員至現場釘樁時，發現系爭土地東側界址較現有界樁東
    移93公分，亦即正確之界址係位在鄰地所有人占用之土地上
    ，因此當時被告主張應由全體共有人共同向鄰地占有人討回
    遭占用之土地，惟原告不同意，認為應由被告戊○自行處理
    ，分割作業因而延宕。嗣經玉井地政事務所於96年3月5日再
    測量結果，發現四周界址與目前共有人現耕作界樁相符，顯
    示前次測量結果錯誤，於今爭議解除，共以人始得協議分割
    。原告先前不願共同解決共有土地之界址爭議，即執意進行
    分割，期間並未與共有人商討，兩造現在可以自行辦理協議
    分割，原告並無提起訴訟之需要，故請鈞院駁回原告之訴，
    並判命原告負擔訴訟費用。
  2.聲明：原告之訴駁回，訴訟費用由原告負擔。
三、得心證之理由：
(一)、原告主張關於陳述1.之事實，業據其提出土地登記簿謄本為
    證，而本件前經本院以95年度新調字第79號事件進行調解，
    因兩造對於是否應先處理遭他人占用之情事意見不同，因而
    調解不成立在案，又證人丁○○於本院審理時結證稱：「大
    約2、3年前（兩造）一起到我事務所要辦理分割。他們陳稱
    要依權狀應有部分辦理分割，並聲請鑑界後分割。依耕作位
    置分割後發現耕作面積與所有權狀個人的持分面積不一樣，
    被告認為若歸還土地給原告，則質問他們的土地跑到何處，
    有兩次協調，但內容已經不記得了。最後一次，在簡易法庭
    開庭後大家又有討論，第一次已經不記得。」（見本院96年
    7月4日言詞辯論筆錄），足證系爭土地確實無法達成協議分
    割無訛，自堪信原告之上開主張為真實。按各共有人得隨時
    請求分割共有物；又共有物之分割方法，不能協議決定者，
    法院得因任何共有人之聲請，命為原物之分配，民法第823
    條第1項前段、第824條第2項第1款分別定有明文。本件系爭
    土地為兩造所共有，雙方既未定有不分割之特約，亦無因物
    之使用目的不能分割情事，茲兩造復不能達成分割協議，則
    原告依民法第823條第1項、第824條第2項之規定，訴請被告
    裁判分割，即有理由，應予准許。
(二)、經查，系爭土地地形尚稱方正，都市計畫土地使用分區編列
    為一般農業區農牧用地，兩造在其上分區耕作，耕作位置如
    附圖所示等情，業據原告提出地籍圖謄本在卷可按，並為兩
    造所不爭執。經斟酌系爭共有土地之性質、兩造應有部分之
    比例所占之面積、各共有人分管耕作之位置、各共有人利用
    分得土地之經濟效益，本院認依原告所主張如附圖之方案方
    割，符合各共有人之全體利益，爰依該方案分割系爭土地如
    主文第一項所示。
四、按法院為終局判決時，應依職權為訴訟費用之裁判，民事訴
    訟法第87條第1項定有明文，爰依職權確定本件訴訟費用額
    為53,308元（裁判費49,708元、土地分割複丈費3,600元）
    。
五、訴訟費用之負擔：
  1.本件係因共有物分割之事件涉訟，並判准予分割，如由敗訴
　　之被告負擔訴訟費用，顯失公平，爰依民事訴訟法第80條之
    1之規定，命勝訴之原告亦負擔19,991元（即按應有部分之
    比例計算），被告應負擔之訴訟費用如附表所示。
  2.被告雖主張其同意分割，僅因原告不願共同解決界址爭議，
    故而延宕分割作業，原告並無起訴之必要，故應由原告自行
    負擔訴訟費用云云。惟查，本件兩造於起訴前確實無法協議
    分割，業據證人丁○○證述屬實，已如前述，原告提起本訴
    自難認為無必要，被告之主張尚無足採。
六、據上論結，原告之訴為有理由，並依民事訴訟法第78條、第
    80 條之1、第87條第1項，判決如主文。
中　　華　　民　　國　　96　　年　　8　　月　　 8 　　日
                  民事第四庭  法　官　高如宜
以上正本係照原本作成
如對本判決上訴，須於判決送達後20日內向本院提出上訴狀
中　　華　　民　　國　　96　　年　　8　　月　　 8 　　日
                               書記官　彭建山
 附表：（編號1為原告，編號2、3為被告）
┌──┬──────┬─────────┬─────────────┐
│編號│共有人姓名  │應有部分比例      │負擔之訴訟費用額（新台幣）│
├──┼──────┼─────────┼─────────────┤
│１  │甲○○      │3/8               │19,991元                  │
├──┼──────┼─────────┼─────────────┤
│２  │戊  ○      │1/4               │13,327元                  │
├──┼──────┼─────────┼─────────────┤
│３  │丙○○      │3/8               │19,990元                  │
└──┴──────┴─────────┴─────────────┘
